ACORDAO-COMPLETO-2556237

ACÓRDÃO 2184/2022 ATA 38/2022 - PLENÁRIO

VISTOS, relatados e discutidos estes autos em que se aprecia Representação com Medida Cautelar, cujo ponto de partida se deu por meio de pedido de Medida Cautelar no âmbito da TCE Processo 005.395/2022-4 (Relator Ministro Antonio Anastasia) , que versa sobre investimentos feitos pelo Instituto Infraero de Seguridade Social (Infraprev) no Fundo de Investimento em Participações Brasil Equity Properties (FIP BEP) ;
ACORDAM os Ministros do Tribunal de Contas da União, reunidos Sessão Plenária, diante das razões expostas pelo Relator, com fundamento no art. 276, §5º, do Regimento Interno/TCU, em:
9.1. conhecer do agravo interposto pelo FIP BEP, por preencher os requisitos de admissibilidade aplicáveis à espécie, nos termos do art. 289 do Regimento Interno/TCU, para, no mérito, conceder provimento parcial para reformar a Medida Cautelar concedida pelo despacho do Relator à peça 12, referendada pelo Acórdão 1265/2022-TCU-Plenário, de modo a determinar que a Fapes se abstenha de realizar novos aportes no FIP BEP, exceto aqueles necessários para chamadas de capital destinadas às despesas ordinárias do fundo, bem como pagamento e repactuação de dívidas nas quais o Fundo FIP BEP seja comprovadamente integrante de seu polo passivo;
9.2. por força do item 9.2 do Acórdão 1260/2022-TCU-Plenário, apensar os presentes autos ao TC Processo 009.228/2022-5;
9.3. juntar cópia da presente instrução ao TC Processo 009.228/2022-5 de modo a subsidiar a reprodução do mesmo teor desta decisão ao agravo protocolado à peça 94 contra Medida Cautelar concedida por despacho do Ministro Relator à peça 11 do TC Processo 009.228/2022-5 e referendada pelo Acórdão 1247/2022-TCU-Plenário, por força do item 9.2 do Acórdão 1260/2022-TCU-Plenário;
9.4. dar ciência desta deliberação à Infraprev, à Fapes, à Funcef, ao FIP BEP e aos demais interessados.

Representação com Medida Cautelar, cujo ponto de partida se deu por meio de pedido de Medida Cautelar no âmbito da TCE 005.395/2022-4, que versa sobre investimentos feitos pelo Instituto Infraero de Seguridade Social (Infraprev) no Fundo de Investimento em Participações Brasil Equity Properties (FIP BEP). Na medida, a Entidade Fechada de Previdência Complementar (EFPC) Infraprev requereu que fosse autorizada a abster-se de integralizar chamadas extraordinárias de capital feitas pelo FIP BEP em razão da falta de demonstrativos financeiros auditados do fundo de investimentos.

Banco Nacional de Desenvolvimento Econômico e Social.

3. Interessados/Responsáveis:
3.1. Interessados: Brasil Equity Properties Fundo de Investimento Em Participacoes Multiestrategia (08.999.182/0001-68); Fundação de Assistência e Previdência Social do Bndes - Fapes (00.397.695/0001-97).

13.1. Ministros presentes: Bruno Dantas (na Presidência), Walton Alencar Rodrigues, Aroldo Cedraz (Relator), Jorge Oliveira e Antonio Anastasia.
13.2. Ministros-Substitutos convocados: Augusto Sherman Cavalcanti, Marcos Bemquerer Costa e Weder de Oliveira.

AROLDO CEDRAZ

Transcrevo, a seguir, a instrução de mérito subscrita por Auditor Federal de Controle Externo no âmbito da Secretaria de Controle Externo do Sistema Financeiro Nacional e dos Fundos de Pensão (SecexFinanças) à peça 117, a qual contou com a anuência do corpo diretivo daquela unidade técnica (peças 118 e 119) :
INTRODUÇÃO
Cuidam os Representação com Medida Cautelar, cujo ponto de partida se deu por meio de pedido de Medida Cautelar no âmbito da TCE Processo 005.395/2022-4, que versa sobre investimentos feitos pelo Instituto Infraero de Seguridade Social (Infraprev) no Fundo de Investimento em Participações Brasil Equity Properties (FIP BEP) . Na medida, a Entidade Fechada de Previdência Complementar (EFPC) Infraprev requereu que fosse autorizada a abster-se de integralizar chamadas extraordinárias de capital feitas pelo FIP BEP em razão da falta de demonstrativos financeiros auditados do fundo de investimentos.
A Unidade Técnica escolheu analisar o pedido em Representação apartada, no TC Processo 009.346/2022-8. Optou também por instaurar outras duas representações, com o mesmo objeto, relativas às duas outras EFPCs que investiram no fundo, que sejam a Fundação de Amparo à Pesquisa e Inovação do Espírito Santo (Fapes) no âmbito dos presentes autos e a Fundação dos Economiários Federais (Funcef) no âmbito do TC Processo 009.228/2022-5.
O Acórdão 1260/2022-TCU-Plenário (Peça 15) , que confirmou despacho monocrático concedendo a Medida Cautelar nos autos (Peça 12) , reuniu este processo ao supracitado TC Processo 009.228/2022-5, nos termos do art. 18-F da Resolução TCU 175/2005[footnoteRef:2], tornando assim conjuntas suas decisões. [2:  Resolução TCU 175/2005: (...) Art. 18-F. Em caso de conexão ou continência, o Relator, o Plenário ou as Câmaras, de ofício ou mediante provocação da unidade técnica, das partes ou do Ministério Público junto ao Tribunal, determinará a reunião dos processos para julgamento em conjunto, nos termos do art. 36 da Resolução 259/2014, se houver risco de decisões conflitantes.] 
HISTÓRICO
O FIP BEP é um veículo para investimentos no setor imobiliário com valor patrimonial inicial de até R$ 500 milhões (peça 37, fl. 2) . Tal investimento, que contou com o aporte de diversas EFPCs, se mostrou ruinoso, amargando prejuízos de montante até hoje indeterminado, cuja profundidade e responsabilidade dos agentes envolvidos são analisadas no âmbito da TCE Processo 005.395/2022-4, bem como em apurações criminais investigadas pelo Ministério Público Federal no âmbito da operação greenfield (peça 27, fl. 12) .
Atualmente o cargo de administradora do fundo é ocupado, desde 28/05/2014 (peça 27, fl. 5) , por Santander Caceis Brasil DTVM (Santander) e o papel de gestora é desempenhado por Brasil Plural Gestão de Recursos S/A (Plural) , desde 15/01/2016 (peça 27, fl. 7) .
Após emissão dos demonstrativos financeiros pela empresa Ernst & Young (EY) de 2014, emitidos com ressalvas, que teria apontado superavaliação dos ativos em R$ 206.409.000,00 (peça 27, fl. 7) , passaram-se anos sem que fossem emitidos os demonstrativos financeiros auditados do FIP BEP. O motivo, segundo a atual gestora, deveu-se a uma transição supostamente caótica, onde ela afirmou que "recebeu a documentação do FIP BEP e investidas de forma completamente desordenada, inclusive em sacolas de lixo" (peça 81, fl. 12 do TC Processo 005.395/2022-4) , além de alegar falta de acesso ao sistema informatizado contábil/financeiro. 
Neste cenário de insegurança jurídica, que envolve a falta de demonstrativos financeiros auditados e investigações criminais em curso, foi encaminhada à Infraprev em 27/04/2022 Notificação de Chamada de Capital Extraordinária Parcial, no valor de R$ 624.121,15 (peça 1 do TC Processo 009.346/2022-8) .
Diante deste contexto, a Infraprev interpôs pedido de Medida Cautelar no âmbito da TCE Processo 005.395/2022-4, visando o não pagamento de aportes no fundo tendo em vista a falta de transparência gerada pela ausência de demonstrativos financeiros auditados. O pedido foi convertido no TC Processo 009.346/2022-8 e acatado pelo TCU em decisão monocrática de peça 12 daquele processo, que determinou à Infraprev que se abstivesse de realizar novos aportes no FIP BEP até que o Tribunal delibere de maneira definitiva sobre o assunto.
Foram abertas pelo Tribunal outras duas representações, também com pedido de Medida Cautelar, relativas às outras duas EFPCs que são cotistas do fundo e tenham como patrocinador uma estatal federal, quais sejam: a Fundação de Amparo à Pesquisa e Inovação do Espírito Santo (Fapes) no âmbito do TC Processo 009.229/2022-1 e a Fundação dos Economiários Federais (Funcef) no âmbito do TC Processo 009.228/2022-5. Foram concedidas medidas cautelares de mesmo teor, respectivamente à peça 12 dos presentes autos e à peça 11 do TC Processo 009.228/2022-5.
Foi determinado também às EFPCs, à Comissão de Valores Mobiliários (CVM) e ao FIP BEP que se manifestassem acerca das referidas decisões, para que então se fizesse juízo de valor sobre a possibilidade de se suspender definitivamente qualquer aporte das EFPCs ao FIP BEP.
Como já mencionado no histórico, o Acórdão 1260/2022-TCU-Plenário, que ratificou a concessão da Medida Cautelar no âmbito da Fapes (peça 15) , determinou ainda que os presentes autos fossem reunidos ao TC Processo 009.228/2022-5.
Contra o referido Acórdão, o FIP BEP, representado pela administradora Santander, interpôs recurso de agravo (peça 92) , buscando revogação da Medida cautelar referendada no Plenário. 
À peça 102 o Ministro Relator Aroldo Cedraz determinou que os presentes autos fossem restituídos à Unidade Técnica para exame de admissibilidade e mérito do agravo interposto.
ADMISSIBILIDADE
Quanto aos requisitos gerais para conhecimento do agravo, observa-se que o recurso é tempestivo. As recorrentes foram notificadas acerca do Despacho Decisório agravado no dia 10/6/2022 (peça 21) e, conforme Regimento Interno do TCU, artigos 183 e 185[footnoteRef:3], a contagem de cinco dias úteis[footnoteRef:4] para interposição de agravo se iniciou no primeiro dia útil posterior ao recebimento, 13/06/2022 e teria findado em 17/06/2022. Dado que o dia 17/05/2022, uma sexta-feira, foi ponto facultativo no âmbito da administração federal (peça 93, fl. 5) , o prazo foi postergado para o dia 20/06/2022, data de protocolo do recurso. [3:  Art. 183. Os prazos referidos neste Regimento contam-se dia a dia, a partir da data: I - do recebimento pela parte: a) da citação ou da comunicação de audiência;Art. 185 Art. 185. Na contagem dos prazos, salvo disposição legal em contrário, excluir-se-á o dia do início e incluir-se-á o do vencimento.]  [4:  Art. 289. De despacho decisório do Presidente do Tribunal, de presidente de câmara ou do relator, desfavorável à parte, e da medida cautelar adotada com fundamento no art. 276 cabe agravo, no prazo de cinco dias, contados na forma do art. 183.] 
Observa-se também que não houve perda do objeto, a peça atende ao princípio da singularidade recursal e a recorrente possui interesse e legitimidade processual, pois trata-se de responsável já arrolada aos autos, nos termos do art. 144 § 1º, do Regimento Interno do TCU.
Com estas considerações, vislumbram-se atendidos os requisitos gerais de admissibilidade do agravo.
Quanto à adequação, em conformidade com o art. 289, Caput, do Regimento Interno/TCU, o agravo deve ser utilizado quando houver despacho decisório do Presidente do Tribunal, de presidente de câmara ou do relator, desfavorável à parte, e da medida cautelar adotada com fundamento no art. 276.
No caso em exame, agrava-se o Acórdão 1260/2022-TCU-Plenário (peça 15) , prolatado com base no art. 276 do Regimento Interno do TCU, de modo que a peça recursal é adequada.
Em cumprimento do despacho do Ministro Relator Aroldo Cedraz, de peça 102, analisa-se não somente a admissibilidade, mas também o mérito da decisão recorrida.
MÉRITO
Conforme relatado no histórico, há 3 medidas cautelares idênticas em curso, cada uma em favor de uma EFPC cotista do FIP BEP. Antes de entrar na discussão do mérito, é conveniente tecer alguns comentários de natureza processual que refletirão em alguns tópicos na proposta de encaminhamento.
A medida cautelar à peça 12 foi proferida pelo Ministro Jorge Oliveira, que deixou de ser relator do processo após o Acórdão 1260-TCU-Plenário (peça 15) o qual, além de referendar a medida cautelar, determinou a união dos presentes autos ao TC Processo 009.228/2022-5, com fulcro no art. 18-F da Resolução TCU 175/2005, passando os presentes autos a serem relatados pelo Ministro Aroldo Cedraz, Ministro Relator do TC Processo 009.228/2022-5.
Há, além dos dois processos reunidos por força do Art. 18-F da Resolução TCU 175/2015, o TC Processo 009.346/2022-8, que, conforme exposto no histórico, possui o mesmo objeto e está também sob relatoria do Ministro Aroldo Cedraz. 
Sobre os dois processos unidos por força do Acórdão 1260-TCU-Plenário, observa-se que a união formal via apensamento no sistema e-TCU não foi finalizada e atualmente os presentes autos encontram-se com a Unidade Técnica, enquanto o TC Processo 009.228/2022-5 está aguardando pronunciamento do gabinete do ministro. Do ponto de vista estritamente formal, os presentes autos deveriam ser apensados ao TC Processo 009.228/2022-5 e lá se deveria fazer as análises que serviriam de apoio para uma decisão uniforme entre os dois processos.
Mas, conforme é tratado em detalhes posteriormente nesta instrução, os fatos trazidos pelas partes evidenciam a necessidade de uma resposta rápida do tribunal. Assim, tendo em vista o princípio da celeridade processual, optou-se por fazer uma análise conjunta do TC Processo 009.228/2022-5 e do TC Processo 009.229/2022-1 na presente instrução, e, na proposta de encaminhamento, propõe-se a formalização da união dos processos via apensamento, bem como juntada de cópia da presente instrução ao TC Processo 009.228/2022-5, para que seja possível uma decisão no processo principal, propiciando assim condições de uma resposta célere do tribunal.
Analisa-se agora a resposta das EFPCs em cada um dos três processos, bem como a manifestação do FIP BEP e da Comissão de Valores Mobiliários (CVM) , para então emitir uma opinião sobre a conveniência de se manter a medida discutida ou mesmo mitigá-la.
O FIP BEP manifestou-se nos três processos (peça 37 do TC Processo 009.228/2022-5, peça 29 do TC Processo 009.346/2022-8 e peça 27 dos presentes autos) , por meio de documento com conteúdo idêntico. Além da manifestação, houve o agravo ora analisado (peça 92) , com conteúdo igual à manifestação. É relatado que o FIP BEP, regido pela instrução CVM 555/2014[footnoteRef:5] é um condomínio, sem personalidade jurídica própria onde seu patrimônio se confunde com o patrimônio dos cotistas. Assim, eventual passivo do fundo seria, também, passivo dos cotistas. [5:  CVM 555/2014: Art. 3º O fundo de investimento é uma comunhão de recursos, constituído sob a forma de condomínio, destinado à aplicação em ativos financeiros. Art. 15. Os cotistas respondem por eventual patrimônio líquido negativo do fundo, sem prejuízo da responsabilidade do administrador e do gestor em caso de inobservância da política de investimento ou dos limites de concentração previstos no regulamento e nesta Instrução.] 
Alega que a administradora, ao assumir esta função, herdou enormes passivos e que sua missão passou a ser de recuperar e liquidar os ativos da carteira do Fundo, buscando não mais o lucro, mas evitar maiores prejuízos impostos aos cotistas. Afirma que o fundo possui obrigações perante "terceiros de boa-fé", que nada teriam a ver com o imbróglio discutido nos autos. Parecer jurídico à peça 52, folha 24 diz que o fundo, ao realizar investimentos feitos por Sociedades de Propósito Específico (SPEs) , usou de instrumentos de fiança e aval, comprometendo-se além do capital integralizado e expondo o fundo ao passivo das SPEs. 
Afirma que a responsabilidade dos cotistas já foi atestada por tribunal arbitral que, por meio do Procedimento Arbitral nº . 79/2016, teria condenado a Funcef, na condição de cotista, a adimplir com chamada Extraordinária de Capital em 31/07/2019, no valor de R$ 32.896.099,24.
A manifestação da administradora traz alguns casos considerados "mais problemáticos", elencando obrigações em SPEs diversas sem, no entanto, demonstrar o vínculo que ligaria o passivo destas SPEs ao patrimônio dos cotistas.
Sobre as informações financeiras do FIP BEP, afirma que já foram elaboradas e auditadas as referentes aos anos de 2015 a 2018, juntados aos autos (peças 61, 63 e 64) . Silenciou-se, no entanto, sobre as demonstrações após 2018 (anos após o novo administrador ter assumido a referida função, a qual ocorreu no ano de 2014) .
Em suma, afirma que passivos perante terceiros de boa-fé foram colecionados devido a atos anteriores à sua ascensão ao cargo de administradora e que, independentemente da culpa de terceiros em sua formação, o fundo responde com o patrimônio dos cotistas pelas dívidas, que alheia ao impasse ora discutido, continua a crescer e acumular juros.
A manifestação da Fapes (peça 88) afirma que para sanar a falta de transparência do fundo e dar aos cotistas um diagnóstico completo do FIP e suas SPEs são necessárias diligências como avaliação de ativos, diligência jurídica, auditorias, diligência de recebíveis, serviços contábeis e outros.
Entretanto, destaca que " (...) existem fatos suficientes ocorridos durante a gestão da GLOBAL do FIP BEP capazes de caracterizar desvio de finalidade da personalidade jurídica e da confusão patrimonial (art. 50 do CC) . Na nossa experiência, o reconhecimento da existência desses ilícitos em um desses casos poderá levar a um "efeito cascata", fortalecendo requerimentos futuros de outros credores no mesmo sentido"
Assim, conclui a Fapes pelo periculum in mora reverso da manutenção da decisão cautelar do TCU, haja vista a necessidade de pagamento das despesas ordinárias do fundo e o risco de perda de condições negociais favoráveis em relação a dívidas das SPEs que podem ter sua despersonalização jurídica declarada.
Além disso, destaca que, das 28 SPEs existentes no FIP BEP, 4 já se encontrariam liquidadas e as outras (24 SPEs) teriam demonstrativos financeiros auditados atualizados (até 2021) , sendo a maioria sem ressalvas. Desse modo, entende que o fumus boni iuris encontra-se mitigado. Entretanto, não apresenta elementos que fundamentam suas afirmações.
Desse modo, a EFPC pede pela revogação da medida cautelar ora discutida. Subsidiariamente pede que, em caso de negativa do pedido principal, seja possível o aporte de capital no fundo por meio de notas de débito.
A Funcef, em sua manifestação (peça 29 do TC Processo 009.228/2022-5) , afirma não ser possível exigir que o fundo cumpra com suas obrigações de transparência sem o aporte de recursos e que a falta de financiamento poria em risco ações de elevada relevância como o procedimento arbitral movido em desfavor dos antigos gestores e administradores, emissão dos demonstrativos financeiros auditados atualizados e gestão dos passivos das SPEs.
Por fim conclui que a decisão do TCU pode ensejar ainda mais danos ao investimento e requer que seja possibilitado "ao menos" o aporte de recurso de cotistas para fazer frente às despesas ordinárias do fundo bem como despesas provenientes de acordos ou repactuações de dívidas das investidas, devidamente aprovadas em assembleia pelos cotistas.
Já a Infraprev, em sua manifestação (peça 88 do TC Processo 009.346/2022-8) , demonstra mais receio que seus pares quanto a novos aportes de recursos. Afirma que a situação de atraso da divulgação dos demonstrativos financeiros auditados já perdura por anos (desde 2016) e não há justificativas legítimas para que a situação se alongue por tanto tempo. Assim, ante uma situação anormal que ultrapassaria o tempo razoável para resolução, os cotistas se veem "absolutamente sem lastro para realizar os aportes a que são chamados".
Dessa forma, considera que muito embora as sucessivas chamadas de capital possuirem lastro normativo na instrução CVM 555, não haveria a segurança jurídica e financeira a ponto suficiente para se evocar tal chamada.
Mais reticente também é a Infraprev em relação a seus pares no que tange a quitação de dívidas das SPEs. Considera a Infraprev que "é recorrente o fato do Gestor do Fundo destacar como elevado o risco de desconsideração de personalidade jurídica das SPEs, não ponderando o estágio em que se encontra os processos judiciais para recomendar a tomada de decisão".
Acusa a Infraprev de se gerar confusão entre o patrimônio do fundo e das SPEs, o que, em última análise, levaria a confusão patrimonial entre as SPEs e o patrimônio das EFPCs. Há receio de que, com a permanente alegação de risco de desconsideração de pessoa jurídica, o gestor assuma as dívidas das SPEs, tornando o que deveria ser exceção uma regra. Este comportamento, aliado à falta de transparência presente há anos poderia expor o patrimônio dos cotistas além do necessário.
Questiona-se que a possibilidade de falência ou recuperação judicial de uma SPE em situação de esgotamento patrimonial é uma possibilidade que poderia evitar novos aportes, razão pela qual deveria o gestor atual esclarecer os motivos de não optar por tal caminho.
Apesar dos receios acerca da transferência do passivo das SPEs para o fundo, ela concorda com a necessidade do pagamento das despesas ordinárias do fundo. Ao final, requer a Infraprev que o TCU a autorize a realizar os aportes necessários para cumprimento do pagamento das despesas ordinárias do FIP BEP, por meio de emissão de nota de débito, até que sejam apresentados os demonstrativos financeiros em atraso, devidamente auditados.
E, por derradeira, há a manifestação da CVM (peça 17 do TC Processo 009.346/2022-8) que alega terem sido acionadas medidas sancionadoras em relação aos fatos, que sejam multa de R$ 60 mil ante o atraso na entrega dos demonstrativos financeiros auditados, bem como instauração do processo administrativo 19957.002026/2019-30, que apura os fatos narrados. Além disso, afirma que "esta superintendência considera razoável e pertinente o argumento do participante de que se mostra inviável nas atuais circunstâncias apreciar a pertinência da necessidade de aportes adicionais no fundo, assim como a própria caracterização do patrimônio líquido negativo que lhe dá fundamento".
Expostos os argumentos e os novos fatos advindos das diligências expedidas, procede-se agora à nova análise sobre a conveniência de se manter, ou não, a medida cautelar proferida ou mesmo mitigá-la.
Ante o exposto, considera-se que o fumus boni iuris em se aportar recursos em uma instituição que há seis anos não possui demonstrativos financeiros auditados atualizados continua inequívoco. Por mais que pese uma transição de gestão traumática, considera-se verdadeiro o entendimento da Infraprev que não há justificativa plausível para que esta situação perdure por mais de seis anos.
Isto posto, o periculum in mora torna-se, nesta situação, uma decorrência lógica da fumaça do bom direito. Ora, se é temerário que se aporte recursos públicos em instituições sem a transparência exigida na forma da legislação em vigor, é forçosa a conclusão de que um atraso em uma decisão que alicerce a inibição do aporte de tais recursos pode causar dano, haja vista que a probabilidade de que estes recursos sejam reavidos é desanimadora.
No entanto, o periculum in mora reverso da manutenção da medida nos atuais moldes também se mostra evidente. Evidente até para a própria instituição que provocou o Tribunal a proferir a primeira Medida cautelar, haja vista que a Infraprev requer que seja autorizada a realizar os aportes relativos às despesas ordinárias do fundo.
A análise do cenário na qual é feita a chamada de capital às EFPC é, portanto, desafiadora e envolve uma atuação diligente e cautelosa, haja vista que há perigo de dano qualquer que seja a decisão, seja a de aportar recursos, seja a de não realizar o aporte.
No caso em tela, se convém separar a análise do aporte de recursos quanto a suas destinações. Desta, forma, se analisará separadamente o impacto da medida cautelar em 3 destinações possíveis de recursos: i) despesas ordinárias do fundo; ii) dívidas das SPEs onde o fundo figura formalmente como polo passivo, seja por instrumentos originários como aval e fiança, seja por derivação via formalização de incidente de despersonalização de pessoa jurídica das SPEs; e iii) dívidas das SPEs nas quais o fundo não figura formalmente como polo passivo.
Considere-se primeiro o aporte das despesas ordinárias do fundo. Ao contrário das dívidas das SPEs, cercadas de dúvidas quanto à sua exigibilidade, as despesas ordinárias se encontram em avançado grau de detalhamento compartilhado comumente entre os agentes. Pela leitura das manifestações das EFPCs e do fundo, conclui-se que há consenso sobre: i) as necessidades reais de tais gastos; ii) a definição da extensão dos gastos e iii) os benefícios que tais gastos trariam para o fundo. Sendo assim, eventuais chamadas de capital relativas às despesas ordinárias não se encontrariam indefinidas e sujeitas a discricionariedades, desde que devidamente comprovadas.
Há um consenso entre as EFPC dos danos que podem ser causados em não se pagar os advogados que defendem o fundo em instâncias administrativas, arbitrais e judiciais, bem como um consenso na necessidade de se pagar os auditores independentes dos quais dependem a necessidade urgente de transparência. Assim, em relação às despesas ordinárias do fundo, considera-se que o periculum in mora reverso justifica o abrandamento da medida cautelar, neste ponto.
Passemos então à análise do pagamento das dívidas das SPEs. Este é o ponto que requer uma análise mais detalhada, haja vista existir opinião entre as EFPCs diametralmente divergentes. De um lado há argumentos de que como as dívidas seriam perante terceiros de boa-fé, uma decisão do TCU seria não só inócua, mas também danosa, haja vista a possibilidade dessas dívidas serem exequíveis por outros meios, judiciais ou arbitrais. Do outro, há o argumento da Infraprev, de que não seria possível o fundo exigir aporte de recursos se ele não cumpre com seu dever de transparência, bem como de que esta falta de transparência, aliada com uma suposta propensão em se assumir dívidas das SPEs por parte do gestor causa grandes riscos de que as EFPCs respondam por dívidas adicionais sem necessidade legal.
Considerar-se-á, primeiramente, o caso das dívidas expostas ao patrimônio do fundo devidas a terceiros de boa-fé, seja essa exposição direta por meio de aval ou fiança ou indireta por meio de uma formalização de incidente de desconsideração da pessoa jurídica. Neste caso não haveria dúvidas sobre a necessidade de pagamento, haja vista, como já explicado, a natureza condominial do fundo assim o exige. Haveria espaço para indagações sobre eventuais responsabilizações sobre os agentes que deram possibilidade jurídica para tal desconsideração ou coobrigação, mas isto não influiria sobre a legitimidade da exequibilidade da dívida.
Pergunta que envolve máxima cautela é sobre a conveniência de uma medida cautelar proibindo o aporte de capital em relação a dívidas que não se encontram hoje coobrigadas ou com a despersonalização da pessoa jurídica formalizada. Nesta hipótese, tem-se, de um lado, o fumus boni iuris da falta de transparência do fundo atestada nos autos, que potencializa o periculum in mora de se permitir que o gestor traga para o patrimônio do fundo dívidas que poderiam ficar restritas ao patrimônio das SPEs. De outro lado tem-se o periculum in mora reverso de se perder a chance de uma janela de negociação de repactuação de dívidas em condições melhores, antes de uma eventual formalização de despersonalização de pessoa jurídica, bem como outros riscos jurídicos abaixo descritos.
Considera-se graves as alegações da Infraprev sobre a falta de transparência. Entende-se que a transição entre administradores e gestores possa ter se dado de forma traumática, mas já se passaram mais de seis anos desde o atraso na disponibilização de demonstrativos financeiros auditados atualizados, lapso temporal que coloca os cotistas em grande risco jurídico de aportar recursos.
Considera-se que, neste caso, o periculum in mora encontra-se potencializado pela falta de transparência do FIP BEP, haja vista o grande grau de subjetividade em se tomar a decisão de repactuar, ou não, estas dívidas, subjetividade esta que se encontra sem accountability, face a falta de demonstrativos financeiros. O receio apontado pela Infraprev encontra-se justificado e, seguindo critério do art. 153[footnoteRef:6] da Lei 6404/76, seria esperado que os gestores das EFPCs tivessem extrema cautela e desconfiança de integralizar recursos próprios na mesma situação. Lembre-se que impera na aplicação dos recursos das EFPCs o princípio da legalidade, e o próprio órgão regulador, a CVM, considerou pertinente o argumento pela inviabilidade de se apreciar a necessidade de aportes adicionais do fundo nas atuais circunstâncias.  [6:  Art. 153. O administrador da companhia deve empregar, no exercício de suas funções, o cuidado e diligência que todo homem ativo e probo costuma empregar na administração dos seus próprios negócios.] 
Desse modo, considera-se prudente reformar a medida cautelar em tela de modo a mitigar seus efeitos não somente para possibilitar pagamento de despesas ordinárias, mas também dívidas de SPEs que possuam reconhecimento formal do FIP no polo passivo. No entanto, com relação às dívidas que não possuam reconhecimento formal do FIP no polo passivo, ao comparar os riscos, opina-se que o fumus boni iuris e o periculum in mora, conjugado com o princípio da legalidade no qual os gestores estão subordinados, torna mais prudente a manutenção de sua vedação.
Pesa sobre a manutenção parcial da Medida Cautelar a falta de comprovação das afirmações feitas nas manifestações analisadas. Não há, por exemplo, comprovação de que 24 SPEs teriam seus balanços financeiros atualizados disponibilizados, assim como não há comprovação de que foi feito o due diligence necessário para se chegar à conclusão de repactuar dívidas das SPEs de forma informada. Assim, na falta de comprovação da mitigação do fumus boni iurus alegado devido à falta de transparência, julga-se mais sensato e prudente optar pelo caminho mais conservador. Nessa esteira, é importante a alegação da Funcef de que o gestor do fundo teria se comprometido a entregar os demonstrativos financeiros em questão ao final de julho do corrente ano (peça 27, fl. 5 do TC Processo 009.228/2022-5) , o que até agora não se restou concretizado nos autos. 
Sendo assim, propõe-se que o agravo seja parcialmente provido, reformando-se a Medida Cautelar recorrida, de modo que sejam permitidas chamadas de capital destinadas às despesas ordinárias do fundo, bem como pagamento e repactuação de dívidas das quais o Fundo FIP BEP seja sujeito passivo, relativamente à Fapes nos presentes autos e à Funcef no âmbito do TC Processo 009.228/2022-5, por força do item 9.2 do Acórdão 1260/2022-TCU-Plenário. Relembra-se que proposta de igual teor foi feita no âmbito do TC Processo 009.346/2022-8 (peça 92 do TC Processo 009.346/2022-8) , que, tendo manifestação da Subunidade e da Unidade técnica como de acordo (peças 93 e 94 do TC Processo 009.346/2022-8) , aguarda pronunciamento do Ministro Relator Aroldo Cedraz.
Propõe-se também, que seja feito o apensamento deste processo ao TC Processo 009.228/2022-5, com vistas a cumprir a determinação 9.2 do Acórdão 1260/2022-TCU-Plenário e que cópia da presente instrução seja juntada ao processo principal, para proporcionar subsídio a uma decisão naquele processo.
PROPOSTA DE ENCAMINHAMENTO
Ante o exposto, submetem-se os autos à consideração superior, propondo:
a)  conhecer do agravo interposto pelo FIP BEP, por preencher os requisitos de admissibilidade aplicáveis à espécie, nos termos do art. 289 do Regimento Interno/TCU, para, no mérito, conceder provimento parcial para reformar a Medida Cautelar concedida pelo despacho do Relator à peça 12, referendada pelo Acórdão 1265/2022-TCU-Plenário, de modo a determinar que a Fapes se abstenha de realizar novos aportes no FIP BEP, exceto aqueles necessários para chamadas de capital destinadas às despesas ordinárias do fundo, bem como pagamento e repactuação de dívidas nas quais o Fundo FIP BEP seja comprovadamente integrante de seu polo passivo;
b)  por força do item 9.2 do Acórdão 1260/2022-TCU-Plenário, apensar os presentes autos ao TC Processo 009.228/2022-5;
c)  juntar cópia da presente instrução ao TC Processo 009.228/2022-5 de modo a subsidiar a reprodução do mesmo teor da decisão que vier a ser prolatada no âmbito deste agravo ao agravo protocolado à peça 94 contra Medida Cautelar concedida por despacho do Ministro Relator à peça 11 do TC Processo 009.228/2022-5 e referendada pelo acórdão 1247/2022-TCU-Plenário, por força do item 9.2 do Acórdão 1260/2022-TCU-Plenário;
d)  encaminhar os autos ao gabinete do Relator Ministro Aroldo Cedraz, competente para apreciação do agravo;
e)  comunicar à Fapes, e ao FIP BEP a decisão que vier a ser adotada nestes autos e à Funcef e ao FIP BEP a decisão que vier a ser adotada no TC Processo 009.228/2022-5;
É o relatório.

Ana Carolina Ribeiro de Oliveira Mendes (27413/OAB-DF), Lara Correa Sabino Bresciani (24162/OAB-DF) e outros, representando Fundação de Assistência e Previdência Social do Bndes - Fapes; Rodrigo Leitao Requena (188909/OAB-RJ), Renan Soares Cortazio (220226/OAB-RJ) e outros, representando Santander Caceis Brasil Distribuidora de Titulos e Valores Mobiliarios S.a; Gustavo Jose Mendes Tepedino (41.245/OAB-RJ), representando Brasil Equity Properties Fundo de Investimento Em Participacoes Multiestrategia.

Não atuou.

REPRESENTAÇÃO. INDÍCIOS DE IRREGULARIDADES NA GESTÃO DE FUNDO DE INVESTIMENTO DO QUAL A FUNDAÇÃO DE ASSISTÊNCIA E PREVIDÊNCIA SOCIAL DO BNDES É COTISTA. CONCESSÃO DE CAUTELAR. SUBMISSÃO DOS AUTOS AO PLENÁRIO PARA REFERENDO DA CAUTELAR ADOTADA. AGRAVO. RAZÕES SUFICIENTES PARA MODIFICAÇÃO DA CAUTELAR VIGENTE.

REPRESENTAÇÃO (REPR)

Secretaria de Controle Externo do Sistema Financeiro Nacional (SecexFinan).

Cuidam os autos de Representação com Medida Cautelar, cujo ponto de partida se deu por meio de pedido de Medida Cautelar no âmbito da TCE Processo 005.395/2022-4 (Relator Ministro Antonio Anastasia) , que versa sobre investimentos feitos pelo Instituto Infraero de Seguridade Social (Infraprev) no Fundo de Investimento em Participações Brasil Equity Properties (FIP BEP) .
A unidade técnica informa que naquela medida, a Entidade Fechada de Previdência Complementar (EFPC) Infraprev requereu que fosse autorizada a abster-se de integralizar chamadas extraordinárias de capital feitas pelo FIP BEP em razão da falta de demonstrativos financeiros auditados do fundo de investimentos.
Preliminarmente, cabe conhecer o agravo, pois atende aos requisitos do art. 289, Caput, do Regimento Interno/TCU.
No mérito, verifico que há 3 medidas cautelares idênticas em curso, cada uma em favor de uma EFPC cotista do FIP BEP, conforme explica a unidade instrutiva:
21.	A medida cautelar à peça 12 foi proferida pelo Ministro Jorge Oliveira, que deixou de ser relator do processo após o Acórdão 1260-TCU-Plenário (peça 15) o qual, além de referendar a medida cautelar, determinou a união dos presentes autos ao TC Processo 009.228/2022-5, com fulcro no art. 18-F da Resolução TCU 175/2005, passando os presentes autos a serem relatados pelo Ministro Aroldo Cedraz, Ministro Relator do TC Processo 009.228/2022-5.
22.	Há, além dos dois processos reunidos por força do Art. 18-F da Resolução TCU 175/2015, o TC Processo 009.346/2022-8, que, conforme exposto no histórico, possui o mesmo objeto e está também sob relatoria do Ministro Aroldo Cedraz. 
23.	Sobre os dois processos unidos por força do Acórdão 1260-TCU-Plenário, observa-se que a união formal via apensamento no sistema e-TCU não foi finalizada e atualmente os presentes autos encontram-se com a Unidade Técnica, enquanto o TC Processo 009.228/2022-5 está aguardando pronunciamento do gabinete do ministro. Do ponto de vista estritamente formal, os presentes autos deveriam ser apensados ao TC Processo 009.228/2022-5 e lá se deveria fazer as análises que serviriam de apoio para uma decisão uniforme entre os dois processos.
24.	Mas, conforme é tratado em detalhes posteriormente nesta instrução, os fatos trazidos pelas partes evidenciam a necessidade de uma resposta rápida do tribunal. Assim, tendo em vista o princípio da celeridade processual, optou-se por fazer uma análise conjunta do TC Processo 009.228/2022-5 e do TC Processo 009.229/2022-1 na presente instrução, e, na proposta de encaminhamento, propõe-se a formalização da união dos processos via apensamento, bem como juntada de cópia da presente instrução ao TC Processo 009.228/2022-5, para que seja possível uma decisão no processo principal, propiciando assim condições de uma resposta célere do tribunal.
Diante deste contexto, a unidade técnica entendeu necessário analisar as manifestações do FIP BEP nos três processos nos presentes autos, diante da convergência dos argumentos.
Nessa assentada, deixo claro que o foco examinado se restringe a análise das razões encaminhadas como oitivas de cautelares e agravo, diante da necessidade de resposta rápida nestes autos.
De fato, a matéria em exame já foi analisada por mim nos autos do TC Processo 009.346/2022-8. Naquela ocasião, ao analisar argumentos para a mudança da cautelar em curso naqueles autos, teci as seguintes considerações, às quais se aplicam aos presentes autos:
5.	Nesta etapa processual, a unidade técnica informa que há 3 medidas cautelares idênticas em curso, cada uma em favor de uma EFPC cotista do FIP BEP. 
6.	Assim, faz a análise conjunta das respostas obtidas das manifestações junto ao FIP BEP, à Funcef e à Comissão de Valores Mobiliários (CVM) , e, ao final, propõe que o pedido de Medida Cautelar seja reformado para permitir chamadas de capital destinadas às despesas ordinárias do fundo, bem como pagamento e repactuação de dívidas das quais o Fundo FIP BEP seja sujeito passivo.
7.	De fato, nesta análise perfunctória, encontram-se presentes os elementos fundamentais para a atualização da cautelar nos termos propostos.
8.	É que persiste o fumus boni iuris em face dos aportes de recursos em uma instituição que há seis anos não possui demonstrativos financeiros auditados atualizados.
9.	Por consequência, o periculum in mora se mantém diante da temeridade de que se aporte recursos públicos em instituições sem a transparência exigida na forma da legislação em vigor, pois, caso aportados, há baixa probabilidade de que esses valores sejam recuperados caso se identifique irregularidades em momento posterior.
10.	Quanto ao perigo da demora reverso, a unidade técnica trouxe estudo de cenários que ao final mostrou que a sua manutenção nos moldes atuais traria efeito danoso no caso das proibição de realização de despesas ordinárias do fundo, pois neste caso há um consenso entre as Entidades Fechadas de Previdência Complementar de que os prejuízos poderiam se avolumar caso não se paguem os advogados que defendem o fundo em instâncias administrativas, bem como o objetivo de maior transparência não seria atingido no caso de falta de recurso para o pagamento dos auditores independentes.
11.	No caso das dívidas das SPEs, a unidade acertadamente concluiu sobre a necessidade de que se paguem as dívidas expostas ao patrimônio do fundo devidas a terceiros de boa-fé, seja essa exposição direta por meio de aval ou fiança ou indireta por meio de uma formalização de incidente de desconsideração da pessoa jurídica, com a ressalva de necessidade de eventual apuração de responsabilidades caso se verifiquem prejuízos posteriores.
12.	Por outro lado, mantém-se o entendimento sobre a proibição de aporte de capital em relação a dívidas que não se encontram hoje coobrigadas ou com a despersonalização da pessoa jurídica formalizada.
13.	É que, nesses casos, entende-se que o perigo da demora reversa seria potencializado pela falta de transparência do FIP BEP, haja vista o grande grau de subjetividade em se tomar a decisão de repactuar, ou não, estas dívidas, subjetividade esta que se encontra sem accountability, face a falta de demonstrativos financeiros.
14.	Assim, entendeu-se justificado o receio apontado pela Infraprev e, seguindo critério do art. 153 da Lei 6404/76, seria esperado que os gestores das EFPCs tivessem extrema cautela e desconfiança de integralizar recursos próprios na mesma situação, em atenção ao princípio da legalidade, bem como da conclusão da CVM, na condição de órgão regulador, de inviabilidade de se apreciar a necessidade de aportes adicionais do fundo nas atuais circunstâncias.
15.	Diante desse quadro, anuo à conclusão sobre a necessidade de reforma da cautelar, de modo a mitigar seus efeitos para possibilitar pagamento de despesas ordinárias, bem como as dívidas de SPEs que possuam reconhecimento formal do FIP no polo passivo, mantendo-se o efeito em relação às dívidas que não possuam reconhecimento formal do FIP no polo passivo.
De fato, quanto à fumaça do bom direito, mesmo considerando a argumentação trazida pelos representantes do FIP BEP de que haveria avanços na gestão, remanescem as dúvidas plausíveis em relação aos demonstrativos financeiros do fundo, uma vez que não há elementos nos autos que justifiquem que a ausência de auditoria nesses documentos nos últimos seis anos.
Da mesma forma, remanesce o perigo da demora, pois diante da iminência da realização de aportes e diante das dificuldades financeiras atuais do fundo, há fundado receio de que esses recursos, uma vez aportados, não possam ser reavidos posteriormente, caso a decisão de mérito ateste a irregularidade dessas aplicações.
Quanto ao perigo da demora reversa, entendo prudente concordar com o afrouxamento da medida cautelar então vigente, conforme já analisado nos autos do TC Processo 009.346/2022-8 de modo que se autorize além do pagamento das despesas ordinárias do fundo, as dívidas que possuam reconhecimento formal do FIP no polo passivo. As seguintes análises realizadas pela unidade instrutiva, reforçam essa necessidade.
58.	Considera-se que, neste caso, o periculum in mora encontra-se potencializado pela falta de transparência do FIP BEP, haja vista o grande grau de subjetividade em se tomar a decisão de repactuar, ou não, estas dívidas, subjetividade esta que se encontra sem accountability, face a falta de demonstrativos financeiros. O receio apontado pela Infraprev encontra-se justificado e, seguindo critério do art. 153  da Lei 6404/76, seria esperado que os gestores das EFPCs tivessem extrema cautela e desconfiança de integralizar recursos próprios na mesma situação. Lembre-se que impera na aplicação dos recursos das EFPCs o princípio da legalidade, e o próprio órgão regulador, a CVM, considerou pertinente o argumento pela inviabilidade de se apreciar a necessidade de aportes adicionais do fundo nas atuais circunstâncias. 
59.	Desse modo, considera-se prudente reformar a medida cautelar em tela de modo a mitigar seus efeitos não somente para possibilitar pagamento de despesas ordinárias, mas também dívidas de SPEs que possuam reconhecimento formal do FIP no polo passivo. No entanto, com relação às dívidas que não possuam reconhecimento formal do FIP no polo passivo, ao comparar os riscos, opina-se que o fumus boni iuris e o periculum in mora, conjugado com o princípio da legalidade no qual os gestores estão subordinados, torna mais prudente a manutenção de sua vedação.
60.	Pesa sobre a manutenção parcial da Medida Cautelar a falta de comprovação das afirmações feitas nas manifestações analisadas. Não há, por exemplo, comprovação de que 24 SPEs teriam seus balanços financeiros atualizados disponibilizados, assim como não há comprovação de que foi feito o due diligence necessário para se chegar à conclusão de repactuar dívidas das SPEs de forma informada. Assim, na falta de comprovação da mitigação do fumus boni iurus alegado devido à falta de transparência, julga-se mais sensato e prudente optar pelo caminho mais conservador. Nessa esteira, é importante a alegação da Funcef de que o gestor do fundo teria se comprometido a entregar os demonstrativos financeiros em questão ao final de julho do corrente ano (peça 27, fl. 5 do TC Processo 009.228/2022-5) , o que até agora não se restou concretizado nos autos.
Nesses termos, anuindo às análise da unidade instrutiva e às incorporando às minhas razões de decidir, proponho que o agravo seja parcialmente provido, reformando-se a Medida Cautelar recorrida, de modo que sejam permitidas chamadas de capital destinadas às despesas ordinárias do fundo, bem como pagamento e repactuação de dívidas das quais o Fundo FIP BEP seja sujeito passivo, relativamente à Fapes nos presentes autos e à Funcef no âmbito do TC Processo 009.228/2022-5, por força do item 9.2 do Acórdão 1260/2022-TCU-Plenário.
Ante o exposto, voto por que o Tribunal acolha a minuta de acórdão que ora submeto à deliberação deste Colegiado.
TCU, Sala das Sessões, em 5 de outubro de 2022.
AROLDO CEDRAZ 
Relator